【裁判字號】    90,自,190
【裁判日期】    920623
【裁判案由】    誣告等
【裁判全文】
臺灣臺北地方法院刑事判決                            九十年度自字第一九號
    自  訴  人  丙○○
    自訴代理人  林復宏律師
    被      告  甲○○
                庚○○
右列被告等因誣告等案件，經自訴人提起自訴，本院判決如左：
    主  文
甲○○、庚○○共同連續意圖散布於眾，而散布文字指摘足以毀損他人名譽之事，各
處有期徒刑陸月，如易科罰金，均以參佰元折算壹日。
    事  實
一、甲○○、庚○○二人基於意圖散布於眾之概括犯意聯絡，自民國九十年二月二十
    四日起在台北中正紀念堂、仁愛路等處、同年二月二十八日在台北市○○路「二
    二八和平紀念公園」以及法務部、法務部調查局局本部、法務部調查局台北市調
    查處、台北火車站西三出口、台北市○○○路新光三越百貨前，散發其二人所製
    作如附件所示之標題為「懇請阿扁總統偵辦台北市調處處長丙○○是黑道頭！」
    之傳單共五萬份予不特定之路人；又於丙○○向本院提出自訴後，於九十年四月
    九日至四月十四日止，另以「法務部絕食新聞稿」之文件，在台灣高等法院檢察
    署門口發放予不特定人，使多數人得以共見共聞，指摘時任法務部調查局台北市
    調查處處長丙○○為「山哥」等涉於私德而與公共利益無關之事，其散布指摘之
    文字內容為：
    「經查「山哥」及調查局台北市調處處長丙○○，涉嫌事實如下：
    （一）民國八十九年八月廿九日，天廣告公司總經理戊○○以接洽廣告為由，
          到陳情人再新店市○○路○段74號四樓，仙凡企業有限公司會議室，揚言
          市調處最大之「山哥」要出面處理債務相威脅，使陳情人心生畏懼，交付
          一千三百萬元支票，有支票存根可證。
    （二）八十九年九月廿二日晚上七時左右，天公司蔡、程倆人，率領三名黑道
          流氓，持手槍在台北市○○路三軍總醫院停車場強押陳情人及本公司經理
          庚○○，至臺北市○○○路○段一六五號五樓之一天公司會議室等候「
          山哥」出面處理，黑道看守期間，一再表示是市調處「山哥」交辦的，約
          十時左右，「山哥」進入，公司上下多人出面迎接，陳情人雖未照面，但
          親眼目睹經過走廊長相，記憶猶新，當晚約十二時，又押陳情人等回住處
          ，開出二千七百萬元支票，並命親戚陳萬紫，將房地抵押二千萬元，至翌
          日清晨之時離去，始獲自由。有支票存根及權狀被抵押可證。
      唆使台北市中正二分局楊銘鴻等人假公濟私，濫權循私誣陷庇護擄人被告戊○○：
    （一）於八十九年十二月廿九日上午十時左右，在陳情人大廈停車場，以取締流
          氓為由逮捕陳情人，拷押卓月雲女士（甲○○夫人）至陳情人住處搜索，
          取走漆彈槍，押回分局後，再私自返回住所取走貴重物品及重要帳證，歷
          經央請民代請託始退還部分帳證，其餘貴重物品已被吞下，該分局非法搜
          索與案情無關之帳證，協助天公司致為明確有退還帳冊可證且楊員於執行
          公務逮捕解送路上，一再揚言「冤有頭，債有主，這是上面交辦的」，「
          還錢就可以減輕罪行」，「王將代理權讓出來就沒事」、「你要自殺，有
          無買藥？乾脆去死就沒代誌」等語，威脅逼迫，形同黑道。
    （二）戊○○擄人逼債經被害人庚○○向台北地檢署提出告訴，九十年二月七日
          開庭，楊銘鴻身為警察竟以ＢＭＷ黑色ＤＧ－９７９２車號公務車，公然
          接送擄人之被告戊○○及其律師出庭應訊，並欲衝撞陳萬紫，陳萬紫及時
          閃避，幸免於難而注意車號，楊員假公濟私，破壞法紀，勾結庇護，事證
          至明。」，足以毀損丙○○之名譽。
二、案經自訴人丙○○提起自訴。
    理  由
一、訊據被告甲○○、庚○○均供認印製如附件所示之傳單五萬份後，於右揭時、地
    散發至不特定人之事實，惟矢口否認有何誹謗犯行，甲○○辯稱傳單所載均屬事
    實云云、被告庚○○則以與自訴人無冤無仇，傳單所陳述均是事實沒有誹謗云云
    為辯。經查：
（一）被告甲○○佯稱己為陳萬紫與庚○○於八十七年五月十三日代理仙凡公司董事
      長卓月雲，委託天廣告公司（下稱天公司）拍攝廣告，交付總計四千七百
      五十萬二千一百廿六元之客票予天廣告公司用以付款，詎屆期提示該等支票
      ，均遭退票，且該等支票中更有係遭冒名開戶者。經天公司代表人戊○○認
      被告二人涉有偽造文書、偽造及行使有價證據、詐欺取財等罪嫌向台灣臺北地
      方法院檢察署提出告訴，其中庚○○部分經該署調偵字第一六四號為不起訴處
      分，甲○○部分經該署九十年度偵字第二二五二、一七二三九號併案後，為臺
      灣高等法院臺中分院九十年度上訴字第一七三號判決退回併辦，復經上訴併
      辦最高法院，而被告庚○○另告訴天公司戊○○、己○○恐嚇案件，亦該該
      署九十年度偵字第一六一七七號不起訴處分確定，有上開各案不起訴處分書及
      判決在卷可稽。其間之債務糾葛可以想見。
（二）
１、證人戊○○及己○○於法務部調查局偵訊及本院調查時，均已證稱完全不識自訴
    人且未曾以山哥名義要脅等語，且對於八十九年九月二十二日當日發生之事，證
    人戊○○於本院調查中證以當日係甲○○約其同至仙凡公司解決積欠的帳款及繼
    續製作廣告事，其乃與公司員工余淑玲下午四點鐘抵達，僅有庚○○、卓月雲、
    蔡秋眉等人在場，要求打折並稱沒有能力解決，兩方未達成共識，約五、六時許
    ，甲○○來電要求廣告能繼續，未提帳款問題，遂不了了之而離開，六點半返回
    公司之際，在新店北新路仙凡公司附近見甲○○座車，為能與甲○○談明，乃跟
    甲○○車至汀州路三總附近，時約七點左右，余淑玲將車靠邊，其下車找甲○○
    談何時解決債務問題，甲○○以雙方合作已久，有心處理債務問題希望廣告能繼
    續，遂同意至天公司商談，然時間已晚，余淑玲先下班開車，其坐甲○○、庚○○車一起回公司，協議過程甲○○稱高雄有房子可請代書做保，是委請余義成
    代書前來，並填寫抵押設定文件，甲○○另開立交付二千七百萬元支票，但甲○○稱未帶權狀、印鑑證明，須回家拿，開票及設定抵押均甲○○自願，乃相信履
    行誠意。己○○則係其於八時許聯絡，九時到公司，當天在公司談至十、十一點
    左右，後因為甲○○說相關文件在他家，才與代書余義成就一起到甲○○家，並
    等真正之陳萬紫到場，至隔日凌晨一時許陳萬紫本人始到場，並在表格上蓋章，
    惟仍缺印鑑證明，陳萬紫稱另聲請辦妥。又遭庚○○告訴恐嚇案件開庭，並無警
    察接送等語。己○○則於本院證以「九月二十二日六點多我到來來洗三溫暖，大
    概在八點多時接到戊○○的電話要我到公司，我大約九點左右到公司，大家都很
    和諧的在談，且自稱陳萬紫的甲○○還主動要提供高雄的房子要設定第二順位給
    我們公司，公司請余代書來辦理，余代書來後大家也很和諧的在寫設定書等，但
    陳萬紫說他沒有帶權狀，要我們去他家拿，所以我及戊○○、公司協理朱旭均、
    代書在十一點多就跟著他們去陳萬紫家，我後來先出來在樓下吃點心等他們，等
    到二點多左右，簽設定書等是代書他們在處理的，我沒有參與，並沒有人強押被
    告他們。」等語（以上分見本院九十年四月三十日訊問筆錄）；證人余淑玲於調
    查於證陳當日與戊○○至仙凡公司討論廣告費用事，由戊○○進入商談，其在車
    中等待，下午六時許，戊○○與其離開，車行不遠即見甲○○駕車，乃跟隨至臺
    北市○○路三軍總醫院附近，甲○○提車時戊○○下車與之交談，吳表示願至天
    公司討論償債事戊○○遂與吳同行離去，其則返家，既無山哥之人亦不識山哥
    等詞（見卷附調查局九十年三月九日調查筆錄），證人即天公司所在之海華大
    樓管理員蕭答禮亦證以當日值勤時間係晚間九時四十五分至隔日六時三十分，當
    晚既無陌生人來此亦無發生爭吵打鬥等異常情事（見卷附調查局九十年三月九日
    調查筆錄）；證人即天公司設計師朱旭均證述，當晚加班至晚間十二時，晚間
    八時許戊○○與吳、鍾二人，九時許己○○、十時許代書余義成分別進入公司，
    僅其五人，未見所謂山哥或其他人到場等語（見卷附調查局九十年三月九日調查
    筆錄）；證人余義成證稱當日晚間九時許接獲己○○來電邀處理陳萬紫所提供位
    在高雄市前金區○○○路第一百三十九號十樓設定抵押權事，其十時許抵達天
    公司，在場有戊○○、庚○○、己○○、陳萬紫，抵達後其隨即填寫相關抵押權
    設定契約，然陳萬紫之人無印鑑證明及所有權狀，此時陳萬紫始承認其為甲○○
    ，乃協議前往無知新店家中取上開文件，其自行開車、另四人共乘一車，到達後
    花許久時間才找到權狀，並央請真正陳萬紫前來簽名，然仍缺印鑑證明，數日後
    陳萬紫交出，其才南下辦理設定，其間並無暴力威脅情狀亦未見槍枝，完全如一
    般交易，且未曾見及山哥之人等節（見卷附調查局九十年三月七日調查筆錄）。
    證人即警員楊銘鴻則證述因甲○○為為通緝犯遂於八十九年十二月二十九日而將
    之逮捕，並未經調查局交辦等語（見卷附調查局九十年二月二十二日調查筆錄）
    。互核均悉相一致。
２、況且苟如被告所稱遭多人暴力討債，以其所述人數之眾，何須先強押至天公司
    ，何不要立即至被告家中即刻強制歸還具現金價值財物或扣留所有權狀甚至辦理
    所有權移轉抵債，豈有讓被告簽立遠期支票甚或大費周章委請代書到場僅辦理抵
    押權設定，遑論被告甲○○仍膽敢冒稱陳萬紫之名，甚且當場欠缺印鑑證明未能
    辦理完成？以上已乖違常情。又被告甲○○因流氓案件於八十九年十二月二十九
    日，經臺北市政府警察局中正二分局因其逃亡且正在流氓行為實施中而將之逕行
    拘提，隨即解送本院，經訊問候留置等情，有本院八十九年度感裁字第七五號卷
    影本附卷可稽，而流氓之認定須由警察機關提出具體事證會同其他治安單位審查
    ，報請直接上級警察機關複審，檢肅流氓條例第二條亦有明定，參諸其對外化名
    陳萬紫一事俱如前述，益認被告早已因流氓案件逃亡，始為警依法逮捕。況且法
    務部調查局相關機構既無蒐證主導權，亦難能逕為流氓之認定，竟將此均加諸自
    訴人之身，洵為無的放矢。由此可見被告二人指摘事項顯然並非真實。
（三）尤其，被告庚○○供稱暴力討債逮捕等事均未親見，被告甲○○對何以所製傳
      單認自訴人有唆使一情，竟以係出於合理懷疑相應（以上均見本院九十年四月
      四日訊問筆錄），堪認被告二人對其所指述之事實並非確信為真實，自難認有
      何善意發表言論之處，應係毀損自訴人名譽為目的。又任何指述與黑道有牽連
      者，將使其人在社會之人格及聲譽受到嚴重詆毀，自不待言；何況自訴人係擔
      任國內情治、犯罪偵防之高級公務人員，被告竟在毫無查證情形下，直指自訴
      人為黑道份子，並利用印製五萬份傳單於前述處所散發，散佈不特定路人，其
      散布於眾之意圖並誹謗他人名譽之犯行灼甚彰明。
（四）被告另舉以證人丁○○及乙○○可證其所指摘之事為真實云云。然二人於本院
      所證無非自訴人要其二人莫在許榮其所主持之電視及廣播節目報導此事，衡情
      遭人毀損名譽，若在電子媒體傳播，豈有不出面央求勿再任意傳述之理，此二
      人既無再行傳喚之必要，亦不能以此舉遽論被告所言為真。
（五）綜上所陳，被告二人所辯乃事後卸責砌飾之詞，顯不可取，本件事證已臻明確
      ，其犯行均堪認定，應予依法論科。
二、核被告甲○○、庚○○二人所為，均係犯刑法第三百十條第二項散布文字加重誹
    謗罪。二人就上開犯行間，有犯意聯絡、行為分擔，為共同正犯。被告先後多次
    散布誹謗行為，時間緊接，所犯構成要件相同之罪名，顯係基於概括犯意反覆為
    之，應依刑法第五十六條之規定以一罪論，並加重其刑。爰審酌被告二人毀損他
    人名譽之犯罪動機目的，其智識程度、與告訴人關係、散發傳單之數量、地點及
    次數對告訴人名譽損害之程度、犯後態度等一切情狀，量處如主文所示之刑，並
    諭知易科罰金之折算標準，以資懲儆。
三、自訴意旨另以：被告二人共同意圖使自訴人受刑事及懲戒處分，於九十年三月二
    日上午九時及十一時，分別在新店市○○路法務部調查局本部及基隆路法務部調
    查局台北市調查處，將上開傳單交予執事之公務人員，又於不詳時地將相關內容
    ，向總統、副總統、監察院、台灣高等法院檢察署，誣指上開不實情事，向該管
    公務人員提出申告，請求偵辦自訴人。因認被告二人尚觸犯刑法第一百六十九條
    誣告罪之嫌。按犯罪事實應依證據認定之，無證據不得推定其犯罪事實。又不能
    證明被告犯罪或其行為不罰者，應諭知無罪之判決，刑事訴訟法第一百五十四條
    、第三百零一條第一項定有明文。而認定不利於被告之事實，須依積極證據，苟
    積極證據不足為不利於被告事實之認定時，即應為有利於被告之認定，更不必有
    何有利之證據（最高法院三十年上字第八一六號判例參照）。按誣告罪之成立以
    意圖他人受刑事處分或懲戒處分，而為虛偽之告訴告發報告者為要件。所謂虛偽
    係指明知無此事實故意捏造而言，若告訴人誤認有此事實或以為有此嫌疑，自不
    得指為虛偽，即難科以本罪。最高法院四十年台上字第八八號著有判例可資參照
    。訊之被告二人均堅詞否認有誣告犯行。自訴人又僅以上開傳單論據被告涉犯上
    開罪嫌。惟查：證人己○○於調查局證稱：「天公司會議室位於天公司大門
    左前方，而甲○○、庚○○二人係坐在會議室們口的左側，當時會議室有打開，
    因此甲○○等人應可看見有人經過走廊，不過走廊甚短，且燈光較暗，恐難看清
    不熟識人的長相」等言（見卷附九十二年三月七日調查局調查筆錄），加之，證
    人戊○○被庚○○告訴恐嚇一案於偵查開庭後巧遇證人楊鴻銘一情，已如前陳，
    則被告甲○○、庚○○不免有誤認自訴人之虞，甚至被告二人欠天公司四千七
    百五十萬二千一百廿六元，又屢經催討不還，酌其款項之鉅、積欠日久，該公司
    向被告二人請求履行債權，所出言詞難免激進乃人情之常，被告二人或有誤聽誤
    判之可能，何況渠二人於本院陳稱無非要調查真相云云，要屬懷疑有自訴人此嫌
    疑，請求自訴人所屬上級機關審認，準此非特難認被告主觀上有何使自訴人受刑
    事或懲戒之意圖，客觀上更乏攀誣舉措，尚不足繩以誣告罪嫌。此外，自訴人復
    未能舉以其他積極證據供本院調查佐參有何所指誣告犯行，不能證明犯罪，揆諸
    前開法條規定及判例意旨，原應為被告二人無罪判決之諭知，然本院認被告所為
    與前開經論罪科刑之誹謗部分有裁判上一罪之牽連犯關係，茲不另為無罪之諭知
    ，附此敘明。
據上論斷，應依刑事訴訟法第三百四十三條、第二百九十九條第一項前段，刑法第二
十八條、第五十六條、第三百十條第二項、第四十一條第一項前段，罰金罰鍰提高標
準條例第一條前段、第二條，判決如主文。
中      華      民      國      九十二      年    六      月  二十三    日
                                      臺灣臺北地方法院刑事第四庭
                                          法  官    吳定亞
右正本證明與原本無異。
如不服本判決，應於判決送達後十日內，向本院提出上訴狀。
                                          書記官    張漪蕙
中      華      民      國      九十二      年    六      月  二十三    日
附錄本案論罪科刑法條全文
中華民國刑法第三百一十條第二項
散布文字、圖畫犯前項之罪者，處二年以下有期徒刑、拘役或一千元以下罰金。


司法院資訊處製作；財團法人民間司法改革基金會備份。
